臺灣高等法院臺南分院刑事判決　　 95年度上更(一)字第291號
上　訴　人　臺灣臺南地方法院檢察署檢察官
被　　　告　乙○○
選任辯護人　方文賢律師
上列上訴人因被告違反著作權法案件，不服臺灣臺南地方法院94
年度簡上更（一）字第1號中華民國94年12月14日第一審判決（
起訴案號：臺灣臺南地方法院檢察署93年度調偵字第100號），
提起上訴，判決後，經最高法院發回更審，本院判決如下：
    主  文
上訴駁回。
    理  由
一、本件聲請簡易判決處刑意旨略以：乙○○係址設臺南縣永康
    市○○里○○路八十九號昌祐塑膠實業有限公司（以下簡稱
    昌祐公司）之負責人，明知固展工程有限公司（以下簡稱固
    展有限公司）著有「ＡＢＳ塑鋼管特性及應用」一書，享有
    著作財產權之語文著作，未經該著作權人授權或同意，不得
    擅自重製、改作該著作，竟意圖營利，未經固展公司之授權
    與許可，於民國八十九年十月二十四日起，在網站（網址：
    http://www.changyow.com.tw）重製上開「ＡＢＳ塑鋼管特
    性及應用」書中第十五頁之「ＡＢＳ管特性一覽表」之全部
    文字，同時，亦將該文字翻譯改作成英文，擅自使用於昌祐
    公司之ＡＢＳ塑鋼管簡介中，作為業務上銷售ＡＢＳ塑鋼製
    品之用，迄於九十二年十一月十二日，經固展有限公司代表
    人甲○○在網路上發現昌祐公司使用上揭說明書，始查悉上
    情，因認其涉有修正前著作權法第九十一條第一項及第九十
    二條第二項之擅自以重製、改作方法侵害他人著作權罪嫌等
    語。
二、經查，本件告訴人固展有限公司已於91年11月15日經高雄市
    政府命令解散，並於92年2月11日廢止該公司之登記，自應
    進行清算程序，在解散後清算程序中，甲○○為該公司董事
    ，是否得代表固展有限公司提起本件告訴?
    (一)按「公司有左列情事之一者，主管機關得依職權或利害關
      係人之申請，命令解散之：(一)公司設立登記後六個月尚
      未開始營業者。但已辦妥延展登記者，不在此限。(二)開
      始營業後自行停止營業六個月以上者，但已辦妥停業登記
      者，不在此限。」、「公司之解散，不向主管機關申請解
      散登記者，主管機關得依職權或據利害關係人申請，廢止
      其登記。」，公司法第10條、第397條分別定有明文。查
      本件之告訴人為固展有限公司，有卷附之刑事告訴狀一份
      在卷可按；復查，固展有限公司於91年11月15日經高雄市
      政府以該公司有前開公司法第10條第2款所規定之「開始
      營業後自行停止營業六個月以上者」情事為命令解散之處
      分，並另於92年2月11日經該府廢止該公司之登記，且前
      揭行政處分均未經固展有限公司於期限內提出訴願等情，
      除為告訴人固展有限公司之代表人甲○○於原審調查程序
      所自承外，並分別有高雄市政府91年11月15日高市府建二
      公字第○九一一○六九七○號函影本、92年2月11日高市
      府建二公字第○九二一一○二六四號函影本及93年12月8
      日高市府建二字第○九三○○六一四三八號函各一份，以
      及固展有限公司變更登記事項登記卡一份在卷可稽，是告
      訴人固展有限公司已於91年11月15日經高雄市政府命令解
      散，殆無疑義。
    (二)次按解散之公司，除因合併、破產而解散者外，應行清算
      。公司法第24條定有明文。告訴人固展有限公司於設立登
      記後，復經主管機關即高雄市政府建設局命令解散並撤銷
      登記，自應行清算程序。本件告訴人固展有限公司為有限
      公司組織，依公司法第113條之規定，有限公司解散及清
      算，準用無限公司即同法第79條、第85條：「公司之清算
      ，以全體股東為清算人。但本法或章程另有規定或經股東
      決議，另選清算人者，不在此限。」之規定。查告訴人固
      展有限公司未依前開公司法第79條但書選任清算人，且亦
      未曾向管轄所在地之臺灣高雄地方法院呈報清算人，除據
      告訴人之原任董事即甲○○於本審調查時證述屬實外，亦
      有卷附臺灣高雄地方法院93年12月13日（93）雄院貴民愛
      行字第五五五五七號函一份在卷可按，是告訴人固展有限
      公司既經主管機關命令解散而應行清算程序，於清算程序
      中復又未選任清算人，自應以該公司全體股東為清算人。
      次查，告訴人固展有限公司於經主管機關命令解散前，該
      公司設置董事一名即甲○○（亦為股東之一），其餘股東
      分別為潘淑娟、張天學、張陳靜明、張錫山等人，有公司
      登記基本資料查詢單以及固展有限公司變更登記事項卡之
      董事股東名單各一份附卷可參，是依上開之說明，告訴人
      固展有限公司之清算人應為全體股東即甲○○、潘淑娟、
      張天學、張陳靜明、張錫山等人。
    (三)另查，本件告訴人固展有限公司係於92年10月8日，由該
      公司原任董事甲○○代表該公司具狀向臺灣臺南地方法院
      檢察署檢察官提出告訴，有告訴人之92年10月7日刑事告
      訴狀（臺灣臺南地方法院檢察署檢察官係於92年10月8日
      收受該份告訴狀）附卷可參，而告訴人固展有限公司既已
      於91年11月15日經高雄市政府命令解散，故本件告訴人固
      展有限公司提起告訴之時間，係於該公司經主管機關命令
      解散後，而應行清算程序之期間，堪予認定。復按，有限
      公司清算準用無限公司關於公司法第85條第1項前段：「
      清算人有數人時，得推定一人或數人代表公司，如未推定
      時，各有對於第三人代表公司之權。」之規定，而應行清
      算之告訴人固展有限公司於清算期間，既未選任清算人，
      則應以該公司全體股東為清算人，已如前述，而該公司既
      未曾選任清算人，自亦不可能推定一人或數人代表該公司
      ，是依上開之規定，告訴人固展有限公司任一身為清算人
      之股東，對外即均有代表公司之權，而本件為告訴人固展
      有限公司具狀提起告訴之人，既為該公司股東之一即甲○
      ○，是甲○○於告訴人公司清算期間，對外有代表告訴人
      公司之權限，應無疑義。
    (四)又查依公司法第25條之規定，解散之公司於清算範圍內，
      視為尚未解散；是解散後之公司，其法律上人格，在清算
      事務範圍內，視為繼續存在。再有限公司清算準用無限公
      司關於公司法第84條第1項之規定，該條規定清算人之職
      務範圍，為「了結現務、收取債權或清償債務、分派盈餘
      或虧損、分派賸餘財產」等，及第二項規定為前述職務，
      有代表公司為訴訟上或訴訟外一切行為之權。準此，公司
      對於清算中既繼續原有之營業，對其所享有的智慧財產權
      ，自不能認為已當然消滅。故為維護公司之權益，對於公
      司受有侵害時，清算人自可以公司為代表人，以公司名義
      提出刑事告訴及民事訴訟，始符上開公司第84條之規定。
      固展有限公司之清算人甲○○因公司著作權遭受侵害代表
      公司提起刑事告訴，應仍屬在清算範圍內，有合法代表該
      公司提起本件告訴之權。
三、本件告訴人固展有限公司代表人甲○○陳稱系爭固展有限公
    司享有著作權之「ＡＢＳ塑鋼管特性及應用」書中第十五頁
    之「ＡＢＳ管特性一覽表」之全部文字之語文著作，係伊於
    75、76年間受雇於力台實業股份有限公司（下以簡稱力台公
    司）時所完成，嗣伊再將該著作權讓與給固展有限公司，固
    固展有限公司有權提起本件告訴云云。
四、按我國著作權法係採創作主義，著作人於著作完成時即享有
    著作權，然著作權人所享著作權，仍屬私權，與其他一般私
    權之權利人相同，對其著作權利之存在，自應負舉證之責任
    ，故著作權人為證明著作權，應保留其著作之創作過程、發
    行及其他與權利有關事項之資料作為證明自身權利之方法，
    如日後發生著作權爭執時，俾提出相關資料由法院認定之。
    此外著作權法為便利著作人或著作財產權人之舉證，特於第
    13條明定，在著作之原件或其已發行之重製物上，或將著作
    公開發表時，以通常之方法表示著作人、著作財產權人之本
    名或眾所週知之別名，或著作之發行日期及地點者，推定為
    該著作之著作人或著作權人。所謂保留創作過程所需之一切
    文件，作為訴訟上之證據方法，例如美術著作創作過程中所
    繪製之各階段草圖。因此，著作權人之舉證責任，在訴訟上
    至少必須證明下列事項：(1)、證明著作人身分，藉以證明該
    著作確係主張權利人所創作，此涉及著作人是否有創作能力
    、是否有充裕或合理而足以完成該著作之時間及支援人力、
    是否能提出創作過程文件等。(2)、證明著作完成時間：以著
    作之起始點，決定法律適用準據，確定是否受著作權法保護
    。(3)、證明係獨立創作，非抄襲，藉以審認著作人為創作時
    ，未接觸參考他人先前之著作，此有最高法院92年度台上字
    第1664號判決可資參照。是故，主張著作權被侵害者，除合
    於上開推定規定外，仍須舉證證明其為著作人或著作財產權
    人。如前所述，本件告訴人固展有限公司之代表人甲○○主
    張系爭著作權係伊於75、76年間受雇於力台公司時所完成，
    惟並無法舉證證明其著作之創作過程、發行及其他與權利有
    關事項之資料，即無法就上開有關(1)、證明著作人身分，藉
    以證明該著作確係主張權利人所創作，此涉及著作人是否有
    創作能力、是否有充裕或合理而足以完成該著作之時間及支
    援人力、是否能提出創作過程文件等。(2)、證明著作完成時
    間：以著作之起始點，決定法律適用準據，確定是否受著作
    權法保護。(3)、證明係獨立創作，非抄襲，藉以審認著作人
    為創作時，未接觸參考他人先前之著作等事項，盡舉證責任
    。自難僅憑甲○○片面之主張，即認定系爭著作為甲○○所
    完成。
五、另按74年7月10日舊著作權法修正生效後迄81年6月10日修正
    公布止，在此期間內關於出資聘人完成之著作，為維持法律
    安定性及兼顧既得權之保護，仍應依據74年7月10日之舊著
    作權法第10條前段規定，認定著作權應歸出資人所有，81年
    6月10日修正之著作權法第111條有明文規定。又74年7月10
    日修正公布之著作權法關於著作權之取得，係採創設主義，
    於著作完成時即享有著作權，不以經向主管機關辦理著作權
    登記為必要。本案系爭「ＡＢＳ塑鋼管特性及應用」語文著
    作係甲○○於75年、76年間受雇於力台公司時所完成，當時
    甲○○為該公司之負責人，領有薪資，此為甲○○於本院審
    理時所自承，係屬該公司之受雇人，因此系爭著作財產權依
    法應屬雇用人即力台公司所取得，甲○○即無法享有著作財
    產權可言。則甲○○主張其於80年6月間讓與系爭著作財產
    權予告訴人固展有限公司之行為係屬無效，故縱認被告有侵
    害系爭著作權之犯行，但告訴人固展有限公司亦非本件犯罪
    之被害人。
六、犯罪之被害人，得為告訴；告訴或請求乃論之罪，未經告訴
    、請求或其告訴、請求經撤回或已逾告訴期間者，法院應諭
    知不受理判決，刑事訴訟法第232條及第303條第3款分別定
    有明文。本件公訴人起訴被告之犯罪事實，依法均屬告訴乃
    論之罪，而本件告訴人固展有限公司既未享有系爭著作權，
    自非本件犯罪之被害人，無法提起合法之告訴，公訴人遽以
    提起公訴自有違誤，而無從補正，自應諭知不受理之判決。
    原審法院以其同院之簡易處刑判決竟諭知被告拘役四十日為
    不當，而將該簡易處刑判決予以撤銷，諭知公訴不受理，核
    無不當。上訴意旨指摘原判決不當，請求予以撤銷，為無理
    由，應予駁回。
據上論結，應依刑事訴訟法第368條，判決如主文。
本案經檢察官劉得鉦到庭執行職務。
中　　華　　民　　國　　96　　年　　1　　月　　23　　日
                  刑事第六庭  審判長法　官  蔡崇義
                                    法　官  董武全
                                    法　官  曾文欣
以上正本證明與原本無異。
檢察官如不服本判決應於收受本判決後十日內向本院提出上訴書
，其未敘述上訴理由者並得於提起上訴後十日內向本院補提理由
書。
　　　　　　　　　　　　　　　　　　書記官  李育儒
中　　華　　民　　國　　96　　年　　1 　　月　　24　　日
